臺灣臺中地方法院民事判決　93年度重訴字第260號
原　　　告　丁○○
訴訟代理人　劉佳田律師
　　　　　　戊○○
被　　　告　乙○○
　　　　　　甲○○○
上二被告共
同訴訟代理
人　　　　　黃嘉明律師
被　　　告　庚○○
上三被告共
同訴訟代理
人　　　　　王秋霜律師
複代理　人　丙○○
上列當事人間請求撤銷贈與等事件，本院於民國94年12月2日言
詞辯論終結，判決如下：
    主  　　文
被告乙○○應給付原告新台幣陸佰參拾壹萬陸仟伍佰元，及自民
國九十三年六月十六日起至清償日止，按年息百分之五計算之利
息。
被告乙○○與被告甲○○○於民國九十二年十一月四日就台中縣
太平市○○段五六六地號土地（地目雜、面積四三九點一三平方
公尺）所為贈與之債權行為應予撤銷。
原告其餘之訴駁回。
訴訟費用由被告乙○○負擔。
    事實及理由
壹、按訴狀送達後，原告不得將原訴變更或追加他訴。但請求之
    基礎事實同一，或不甚礙被告之防禦及訴訟之終結者，不在
    此限，民事訴訟法第255條第1項第2、7款定有明文。本件原
    告起訴時，先位聲明為：(1)確認被告庚○○與被告甲○○○
    於民國92年12月10日就台中縣太平市○○段566地號土地（
    地目「雜」、面積439.13平方公尺，下稱系爭土地）所為買
    賣關係不存在；被告庚○○就系爭土地於93年1月2日以買賣
    為登記原因之所有權移轉登記應予以塗銷。(2)被告乙○○與
    被告甲○○○於92年11月4日就系爭土地所為之夫妻贈與債
    權行為，及於92年11月12日所為之所有權移轉登記之物權行
    為均應予撤銷；被告甲○○○就系爭土地於92年11月12日以
    夫妻贈與為登記原因之所有權移轉登記應予以塗銷。(3)被告
    乙○○應將系爭土地應有部分43913分之42110移轉登記為原
    告所有。備位聲明為：(1)被告庚○○與被告甲○○○於92年
    12月10日就系爭土地所為之買賣債權行為，及於93年1月2日
    所為之所有權移轉登記之物權行為均應予撤銷；被告庚○○
    就系爭土地於93年1月2日以買賣為登記原因之所有權移轉登
    記予以塗銷。(2)同先位聲明(2)。(3)同先位聲明(3)。原告嗣於
    94年9月21日以書狀將先位聲明變更為：(1)確認被告庚○○
    與被告甲○○○於92年12月10日就系爭土地所為買賣關係不
    存在；被告庚○○就系爭土地於93年1月2日以買賣為登記原
    因之所有權移轉登記應予以塗銷。(2)確認被告乙○○與被告
    甲○○○於92年11月4日就系爭土地所為之夫妻贈與關係不
    存在。被告甲○○○就系爭土地於92年11月12日以夫妻贈與
    為登記原因之所有權移轉登記予以塗銷。(3)被告乙○○應將
    系爭土地應有部分43913分之42110移轉登記為原告所有。將
    備位聲明變更為：(1)被告乙○○應給付原告新台幣（下同）
    6,316,500元及自起訴狀繕本送達翌日起至清償日止按年息
    5%計算之利息。(2)被告庚○○與被告甲○○○於92年12月10
    日就系爭土地所為之買賣債權行為，及於93年1月2日所為之
    所有權移轉登記之物權行為均應予撤銷；被告庚○○就系爭
    土地於93年1月2日以買賣為登記原因之所有權移轉登記予以
    塗銷。(3)被告乙○○與被告甲○○○於92年11月4日就系爭
    土地所為之夫妻贈與債權行為，及於92年11月12日所為之所
    有權移轉登記之物權行為均應予撤銷；被告甲○○○就系爭
    土地於92年11月12日以夫妻贈與為登記原因之所有權移轉登
    記予以塗銷。查原告變更之訴，仍是以同一承諾書契約關係
    之請求為其基礎事實，且原告所提之攻擊方法，亦不甚礙被
    告之防禦及訴訟之終結，揆諸前揭規定，並本於紛爭解決一
    次性原則，應認原告變更之訴為合法。
貳、原告起訴主張：
一、先位之訴部分：被告乙○○於82年1月18日為配合辦理台中
    縣太平鄉（嗣已改制為太平市○○○段自辦市地重劃事宜，
    需要原告提供土地作為道路以方便其完成重劃，乙○○乃出
    具承諾書與原告，約明「丁○○先生所有坐落重劃區○○○
    段260之7地號土地，如於重劃完成前政府未徵收本筆土地時
    ，立承諾書人應按其面積之一半依前項規定計扣負擔補分配
    於重劃區內（或以重劃後之抵費地計算面積無償割讓）」（
    下稱系爭承諾書）。經過多年進行自辦市地重劃後，已於92
    年8月15日完成自辦市地重劃，原告亦提供前述約定之台中
    縣太平市○○段260之7地號土地（面積1,466平方公尺，下
    稱260之7地號土地）作為道路，依據系爭承諾書記載及分配
    比率57.45%計算，乙○○應移轉重劃區內土地或抵費地421.
    1平方公尺給原告。而市地重劃完成後，乙○○亦已取得屬
    自辦市地重劃抵費地之系爭土地，依系爭承諾書之約定，被
    告乙○○應將系爭土地應有部分43913分之42110移轉登記予
    原告所有。詎乙○○竟未信守承諾，而與其妻即被告甲○○○於92年11月4日通謀為虛偽意思表示之贈與行為，將系爭
    土地贈與甲○○○，並於92年11月12日為所有權移轉登記。
    甲○○○復與被告庚○○於92年12月10日通謀為虛偽意思表
    示之買賣行為，將系爭土地賣與庚○○，並於93年1月2日為
    所有權移轉登記。被告三人上開夫妻贈與及買賣系爭土地之
    行為，顯係意圖脫產而為通謀虛偽意思表示，原告自得請求
    確認被告就系爭土地之贈與及買賣關係不存在。又被告不實
    之所有權移轉登記行為，已損害原告之債權，原告自得依侵
    權行為之法律關係，請求塗銷系爭土地之所有權移轉登記，
    且系爭土地本應予以塗銷而回復為被告乙○○所有，然被告
    乙○○顯係怠於行使其權利，原告為保全債權，亦得依民法
    第242條之規定，代位請求塗銷系爭土地之所有權移轉登記
    ，回復為被告乙○○所有。系爭土地回復為被告乙○○之名
    義後，原告自得依系爭承諾書所示之契約關係，請求乙○○
    履行契約移轉系爭土地應有部分43913分之42110為原告所有
    。並聲明：(1)確認被告庚○○與被告甲○○○於92年12月10
    日就系爭土地所為買賣關係不存在；被告庚○○就系爭土地
    於93年1月2日以買賣為登記原因之所有權移轉登記應予以塗
    銷。(2)確認被告乙○○與被告甲○○○於92年11月4日就系
    爭土地所為之夫妻贈與關係不存在。被告甲○○○就系爭土
    地於92年11月12日以夫妻贈與為登記原因之所有權移轉登記
    予以塗銷。(3)被告乙○○應將系爭土地應有部分43913分之
    42110移轉登記為原告所有。
二、備位之訴部分：縱認被告間上開贈與及買賣系爭土地行為非
    通謀虛偽意思表示，惟系爭土地已因債務人乙○○故意脫產
    此等可責事由，致給付不能，依民法第226條第1項規定，原
    告得向乙○○請求給付不能之損害賠償，損害賠償之金額則
    依系爭土地之公告地價乘以43913分之42110計算，即為6,31
    6,500元（計算式：439.13×15000×42110／43913＝6,316,
    500）。又乙○○惡意脫產，將系爭土地贈與甲○○○後，
    已陷於無資力狀態，其對原告所負損害賠償之債亦已清償不
    能或清償困難，故其就系爭土地所為贈與及所有權移轉登記
    等無償行為，自有害於原告之債權，而構成詐害行為。又被
    告庚○○就系爭土地為買賣及所有權移轉登記之時，亦知悉
    乙○○要脫產，即債務人有超過債務之事實，故原告均得依
    民法第244條之規定，訴請撤銷被告三人間就系爭土地之贈
    與、買賣及所有權移轉登記行為，及請求塗銷所有權移轉登
    記。並聲明：(1)被告乙○○應給付原告6,316,500元及自起
    訴狀繕本送達翌日起至清償日止按年息5%計算之利息。(2)被
    告庚○○與被告甲○○○於92年12月10日就系爭土地所為之
    買賣債權行為，及於93年1月2日所為之所有權移轉登記之物
    權行為均應予撤銷；被告庚○○就系爭土地於93年1 月2日
    以買賣為登記原因之所有權移轉登記予以塗銷。(3)被告乙○○與被告甲○○○於92年11月4日就系爭土地所為之夫妻贈
    與債權行為，及於92年11月12日所為之所有權移轉登記之物
    權行為均應予撤銷；被告甲○○○就系爭土地於92年11月12
    日以夫妻贈與為登記原因之所有權移轉登記應予以塗銷。
參、被告抗辯：(1)原告所有260之7地號土地係路地，並非參加重
    劃之土地，豈能要求分配重劃土地？蓋市地重劃後須由參加
    重劃土地之所有權人共同依比例負擔公共設施用地，而此公
    共設施用地尚須扣除原有公有道路，因此原有公有道路不得
    參與重劃要求分配土地，亦不得要求參加重劃之土地所有權
    人負擔。又系爭承諾書所謂「... 按其面積之一半依前項規
    定計扣負擔補分配於重劃區內」之約定內容並不明確，不知
    究所何指？又如何補分配於重劃區內？是系爭承諾書約定之
    內容屬給付不可能，且不具備確定性之要件，因此無效。(2)
    被告乙○○曾任台中縣議員、台中縣大雅鄉農會理事長，在
    地方上交遊廣闊，且其財務尚佳，本可調度自如，然經下列
    二事件重擊，致週轉不靈、財產被拍賣：85年9月間借款
    24,000,000元予訴外人宋天貴，86年4月11日宋天貴又欲借
    1,500,000元，稱其不堪長期貸款利息重擔，要求將其名下
    坐落台中縣豐原市○○段第157地號及157之1地號土地全部
    作價1,500,000元賣給乙○○，該土地向豐原市農會設定抵
    押貸款四千餘萬元則由乙○○自行理清。嗣宋天貴去世，乙○○起訴請求土地所有權移轉登記，經鈞院以86年度訴字第
    2027號判決在案。乙○○雖取得前述土地，惟該土地並無適
    宜通路，出售他人變現不易，乙○○向豐原市農會承擔之鉅
    額貸款負擔沈重致使其財務狀況日趨嚴峻。於87、88年間
    ，在台中市○○路經營「麗都視聽有限公司」之訴外人黃清
    祥向乙○○借貸近五千萬元，無力清償。87、88年間乙○○
    已負債累累，故除不斷要求其妻即被告甲○○○提供金錢供
    其週轉外，並要求甲○○○出面向親友借貸。訴外人黃寶秋
    （甲○○○之妹）因而於87年8月31日匯款借予乙○○夫婦
    10,000,000元，訴外人黃沼權（甲○○○之弟）則於88年2
    月25日、88年3月2日匯款借予乙○○夫婦1,000,000元、1,4
    00,000元。此外，乙○○更向大雅鄉農會貸款約74,000,000
    元透支使用。乙○○夫婦向黃寶秋、黃沼權借貸當時言明以
    年息6%計算利息，並稱夫婦連帶負責清償債務。詎借貸之後
    ，連一年利息也沒付，幾經黃沼權、黃寶秋催討，乙○○夫
    婦因台中縣太平市○○段自辦市地重劃案官司纏訟，無法順
    利完成重劃，加上適逢經濟不景氣，投資失利並遭人倒債，
    以致再三拖延清償日期。92年12月初，黃寶秋、黃沼權得知
    乙○○將系爭土地移轉登記予甲○○○，乃積極請親友出面
    協調清償積欠債務事宜，乙○○、甲○○○乃於92年12月10
    日與黃寶秋、黃沼權簽立土地權利合約書（下稱系爭土地權
    利合約書），約定將系爭土地作價出售予黃寶秋、黃沼權，
    以價金抵銷借款本利，並由甲○○○將系爭土地移轉予黃寶
    秋、黃沼權之指定登記名義人即被告庚○○（黃沼權之子）
    。故庚○○取得系爭土地係有償，且係基於乙○○、甲○○○與黃沼權、黃寶秋之土地權利合約書及黃沼權、黃寶秋與
    庚○○之借名登記契約而合法取得，被告間並無通謀虛偽之
    情事。(3)本件原告係主張以給付特定物為標的之債權，依民
    法第244條第3項之規定，不得僅為保全特定債權而行使撤銷
    權。又系爭不動產移轉之時，乙○○財產甚多，足以清償原
    告債權，非無資力，故原告不能主張撤銷詐害行為。並聲明
    ：原告之訴駁回。
肆、本院之判斷：
一、按確認法律關係之訴，非原告有即受確認判決之法律上利益
    者，不得提起之，民事訴訟法第247條第1項前段定有明文。
    又所謂即受確認判決之法律上利益，係指因法律關係之存否
    不明確，致原告在私法上之地位有受侵害之危險，而此項危
    險得以對於被告之確認判決除去之者而言，故確認法律關係
    成立或不成立之訴，苟具備前開要件，即得謂有即受確認判
    決之法律上利益，縱其所求確認者為他人間之法律關係，亦
    非不得提起（最高法院42年台上字第1031號判例意旨參照）
    。本件原告主張其對被告乙○○有系爭承諾書之契約債權，
    因被告三人間就系爭土地之贈與、買賣關係存否不明確，且
    已為所有權移轉登記，致原告對被告乙○○之債權有不能受
    償之危險，因認該危險得以對於被告之確認判決除去之，核
    與前開規定相符，應予准許，合先敘明。
二、查被告乙○○於82年1月18日簽具系爭承諾書與原告，約明
    「立承諾書人乙○○茲為丁○○先生參加太平三汴自辦市地
    重劃事宜，承諾其土地分配條件如下：一、丁○○先生所有
    坐落太平鄉○○段260及260之8地號土地應按重劃法令規定
    計扣負擔分配土地。二、丁○○先生所有坐落重劃區○○○
    段260之7地號土地，如於重劃完成前政府未徵收本筆土地時
    ，立承諾書人應按其面積之一半依前項規定計扣負擔補分配
    於重劃區內（或以重劃後之抵費地計算面積無償割讓）」，
    嗣太平三汴自辦市地重劃完成後，乙○○取得系爭土地所有
    權全部。惟乙○○以92年11月4日夫妻贈與之原因，於92年
    11月12日將系爭土地所有權移轉登記予其妻即被告甲○○○
    。甲○○○則以92年12月10日買賣之原因，於93年1月2日將
    系爭土地所有權移轉登記予被告庚○○。乙○○目前名下已
    無太平三汴段自辦市地重劃區之土地或抵費地可資移轉與原
    告，且原告所有260之7地號土地迄今未被徵收等情，為兩造
    所不爭執，並有系爭承諾書、系爭土地及260之7地號土地之
    土地登記謄本在卷可憑，堪信為真實。
三、按主張法律關係存在之當事人，僅須就該法律關係發生所須
    具備之特別要件，負舉證之責任，至於他造主張有利於己之
    事實，應由他造舉證證明。第三人主張表意人與相對人通謀
    而為虛偽意思表示者，該第三人應負舉證之責，又第三人不
    能僅因契約當事人間有特殊親誼關係或金錢之交付不實，即
    謂該契約係通謀虛偽成立（最高法院48年台上字第29號、48
    年台上字第887號判例、86年度台上字第3865號判決意旨參
    照）。而應負舉證責任之當事人，對於他方當事人之抗辯，
    應提出相當之證據，以證明其主張之真實性，尚不得僅依其
    對他方當事人抗辯、陳述之質疑、推測，即認其舉證責任已
    盡，而轉換舉證責任於他方。原告主張被告乙○○與甲○○○於92年11月4日就系爭土地所為之贈與行為屬通謀虛偽之
    意思表示，無非以渠等二人為夫妻至親關係，為其主要之論
    據。惟夫妻各為獨立之權利主體，苟雙方有約定一方以自己
    之財產無償給與他方，他方允受之贈與契約合意，即不得因
    其關係密切而逕以虛偽贈與視之。況以夫妻之親，一方始有
    可能無償贈與不動產與他方，系爭贈與行為，無悖常情。本
    件原告除以被告間之親屬關係及移轉登記之時點為說明外，
    未據原告提出其他積極事證資供為證，揆之前揭說明，原告
    此部分通謀虛偽意思表示之主張，純屬臆測，尚屬無據。
四、又被告甲○○○於92年11月12日取得系爭土地所有權後，雖
    隨以92年12月10日買賣之原因，於93年1月2日將系爭土地所
    有權移轉登記至其姪即被告庚○○名下，惟被告就此經過原
    委已提出詳盡說明，即因乙○○夫婦於87年8月31日向黃寶
    秋借款10,000,000元，另於88年2月25日、88年3月2日向黃
    沼權借款1,000,000元、1,400,000元，嗣乙○○夫婦因投資
    失利並遭人倒債，無力清償上開借款本利，長期拖欠，於92
    年12月10日始與黃寶秋、黃沼權簽立系爭土地權利合約書，
    約定將系爭土地作價出售予黃寶秋、黃沼權，以價金抵銷借
    款本利，並由甲○○○將系爭土地移轉予黃寶秋、黃沼權之
    指定登記名義人即被告庚○○（黃沼權之子）。被告前開所
    辯，業據提出與前述借款期日、金額相符之匯款回條三紙、
    系爭土地權利合約書為證，復核乙○○在大雅鄉農會之0000
    0000000000號支存帳戶，於前述借款期間，均呈高額透支狀
    態，此有該帳戶明細表在卷可憑，足徵乙○○於該時期確因
    負債累累，而有借款需求。又系爭土地之價值頗鉅（面積43
    9.13平方公尺，公告土地現值15,000元／平方公尺，439.13
    ×15,000＝6,586,950元），原告亦主張系爭土地位於台中
    縣太平市精華區，東邊為高級住宅區，南邊為國民小學，價
    值甚高（見原告起訴狀第6頁)，是以買賣作價方式抵償前述
    本金總額12,400,000元借款之本息，亦屬相當。又證人即辦
    理系爭土地過戶手續之地政士己○○於本院94年7月13日行
    準備稱序時具結證稱：「我是地政士，已經從事土地代書業
    務七、八年，被告甲○○○是我的老客戶，92年12月10日卷
    附合約書（即系爭土地權利合約書）簽約前一天，甲○○○
    打電話給我，問我說土地過戶需要什麼資料，我告訴她要準
    備文件的內容，她請我隔天早上過去她住處要辦過戶，隔天
    我到她住處，她跟我說她欠她妹妹還有另外一個人（忘記何
    人）一些錢，要將系爭土地過戶給他們，她請我看系爭土地
    權利合約書，內容已經都打好了，甲○○○請我幫她看該合
    約書內容有沒有問題，我看過跟她答說看起來是通順沒有問
    題，她就請我當見證人，在場見證四名立書人簽名，他們本
    人都有在場，我親眼看他們簽名，之後我就在見證人欄下簽
    名。之後我就幫他們在我帶去的空白過戶登記書上用印，幫
    他們辦理系爭土地的過戶手續，他們是指定要把系爭土地過
    戶到庚○○名下。」等語明確，足徵被告所辯系爭土地為以
    買賣方式作價抵償借款之真實交易，並借名登記在被告庚○○名下一節屬實。原告主張系爭土地之買賣行為屬通謀虛偽
    意思表示而無效云云，尚屬無據。本件原告主張被告間贈與
    及買賣系爭土地係通謀虛偽一節既無可採，則其請求確認被
    告庚○○與被告甲○○○於92年12月10日就系爭土地所為買
    賣關係不存在；被告庚○○就系爭土地於93年1月2日以買賣
    為登記原因之所有權移轉登記應予以塗銷；暨確認被告乙○○與被告甲○○○於92年11月4日就系爭土地所為之夫妻贈
    與關係不存在；被告甲○○○就系爭土地於92年11月12日以
    夫妻贈與為登記原因之所有權移轉登記應予以塗銷等，即無
    理由。
五、按「物之出賣人固有使買受人取得該物所有權之義務，惟買
    賣契約成立後，出賣人為二重買賣，並已將該物之所有權移
    轉於後之買受人者，移轉該物所有權於原買受人之義務即屬
    不能給付，原買受人對於出賣人僅得請求賠償損害，不得請
    求為移轉該物所有權之行為。」，最高法院著有30年上字第
    1253號判例可資參照。本件乙○○與原告訂立系爭承諾書，
    允諾無償割讓太平三汴段自辦市地重劃區之土地或抵費地予
    原告後，將系爭土地所有權移轉於他人，故原定給付已不能
    實現，原告僅得請求給付不能之損害賠償，不得請求債務人
    履行原有債務。故原告請求被告乙○○應將系爭土地應有部
    分43913分之42110移轉登記為原告所有，並無理由。綜上，
    原告先位之訴均無理由，應予駁回。
六、查被告乙○○簽具之系爭承諾書內容明載「立承諾書人乙○○茲為丁○○先生參加太平三汴自辦市地重劃事宜，承諾其
    土地分配條件如下：一、丁○○先生所有坐落太平鄉○○段
    260及260之8地號土地應按重劃法令規定計扣負擔分配土地
    。二、丁○○先生所有坐落重劃區○○○段260之7地號土地
    ，如於重劃完成前政府未徵收本筆土地時，立承諾書人應按
    其面積之一半依前項規定計扣負擔補分配於重劃區內（或以
    重劃後之抵費地計算面積無償割讓）」，嗣太平三汴自辦市
    地重劃完成後，乙○○於92年8月15日因土地重劃取得屬自
    辦市地重劃抵費地之系爭土地所有權全部（有土地登記謄本
    在卷可憑），又系爭承諾書所謂「土地應按重劃法令規定計
    扣負擔」等語應即指重劃分配比例，該比例為57.45％，對
    此事實被告於本院93年9月8日準備程序中表明不爭執。再26
    0之7地號土地面積為1,466平方公尺，其面積之一半即733平
    方公尺，乘以分配比率57.45%等於421.1平方公尺，故乙○○應移轉重劃區內土地或抵費地421.1平方公尺給原告。而
    乙○○名下除系爭土地外，並無其他太平三汴段自辦市地重
    劃區之土地或抵費地可資移轉與原告，且原告所有260之7地
    號土地迄今未被徵收，是依約被告乙○○應割讓系爭土地42
    1.1平方公尺或移轉相當之應有部分即43913分之42110予原
    告，此乃原告與乙○○基於私法自治原則所約定之移轉土地
    所有權契約，而與原告所有之260之7地號土地得否參加市地
    重劃分配土地無涉。系爭承諾書並非以不能之給付為契約標
    的（此觀乙○○得將系爭土地移轉予其妻即明），內容亦屬
    明確，被告所辯系爭承諾書無效一節，洵屬無據。按「因可
    歸責於債務人之事由，致給付不能者，債權人得請求損害賠
    償。」、「損害賠償，除法律另有規定或契約另有訂定外，
    應以填補債權人所受損害及所失利益為限。依通常情形，或
    依已訂之計劃、設備或其他特別情事，可得預期之利益，視
    為所失利益。」，民法第226條第1項、216條分別定有明文
    。本件乙○○無故不履行與原告所訂之系爭承諾書契約，將
    系爭土地贈與移轉予第三人致給付不能，原告自得向被告請
    求損害賠償。又依系爭承諾書之約定，原告本得合理預期取
    得系爭土地43913分之42110應有部分之利益，今因可歸責於
    被告乙○○之事由致給付不能，則原告主張依系爭土地之公
    告地價乘以43913分之42110計算損害賠償之金額，而請求被
    告乙○○應給付原告6,316,500元（計算式：439.13×15000
    ×42110／43913＝6,316,500），及自起訴狀繕本送達被告
    乙○○翌日即93年6月16日起至清償日止，按年息5%計算之
    法定遲延利息，為有理由，應予准許。
七、按「債務人所為之無償行為，有害及債權者，債權人得聲請
    法院撤銷之。債務人所為之有償行為，於行為時明知有損害
    於債權人之權利者，以受益人於受益時亦知其情事者為限，
    債權人得聲請法院撤銷之。債務人之行為非以財產為標的，
    或僅有害於以給付特定物為標的之債權者，不適用前二項之
    規定。債權人依第一項或第二項之規定聲請法院撤銷時，得
    並聲請命受益人或轉得人回復原狀。但轉得人於轉得時不知
    有撤銷原因者，不在此限。」，民法第244條定有明文。又
    得行使撤銷權之債權以金錢債權或得轉換為金錢債權者為限
    。蓋行使撤銷權之目的在保全債務人之責任財產，以其全部
    供債權之共同擔保，俾總債權人得平等受償。故得受保全之
    債權以金錢債權為原則，至於特定債權於債務不履行時，終
    究亦可轉換為損害賠償之債，自亦得行使撤銷權，惟以債務
    人陷於無資力為限，始得為之（孫森焱著民法債編總論下冊
    ，89年11月修訂版，第652頁參照）。本件被告乙○○對原
    告負有債務，已如前述，而被告復自陳乙○○於87、88年間
    已負債累累，不斷需要金錢週轉，其向黃寶秋、黃沼權借貸
    鉅款後，長期拖欠本利未還，於92年12月間始以系爭土地作
    價賣與黃寶秋、黃沼權抵債，又乙○○積欠大雅鄉農會之債
    務無力清償，其名下不動產遭拍賣等情，被告並提出本院91
    年度執全卯字第501號、92年度執字第12190號、92年度執字
    第49045號債務人乙○○返還借款強制執行事件之函文為證
    ，足徵被告乙○○於92年11月間將系爭土地無償贈與其妻甲○○○時，業負債已久，陷於無資力狀態，即無足以清償債
    務之財產，而其所為贈與行為，復減少積極財產，自屬有害
    於原告債權之行為。從而，原告自得依民法第244條第1項之
    規定，撤銷被告乙○○與甲○○○間於92年11月4日就系爭
    土地所為之贈與行為。又依土地法所為之登記，有絕對效力
    ，為該法第43條所明定。所謂登記有絕對效力，係為保護第
    三人起見，將登記事項賦予絕對真實之公信力，故第三人信
    賴登記而取得土地權利時，真正權利人不得對之主張其權利
    （最高法院33年上字第5909號判例意旨參照）。關於系爭土
    地以92年12月10日買賣之原因，於93年1月2日自甲○○○名
    下移轉所有權登記至被告庚○○名下之經過，係乙○○與甲○○○與黃寶秋、黃沼權以買賣方式作價抵償借款之真實交
    易，並借名登記在被告庚○○名下一節，經本院認定屬實，
    已於前述。被告庚○○既為信賴登記而善意受讓系爭土地所
    有權之第三人，且亦無任何證據可資證明庚○○於轉得系爭
    土地時，知悉被告乙○○與甲○○○間贈與系爭土地之行為
    係詐害債權行為，依前揭土地法第43條及民法第244條第4項
    但書之規定，債權人即原告即不得對轉得人即被告庚○○主
    張撤銷權之效果，且自亦無從撤銷債務人即被告乙○○因贈
    與甲○○○系爭土地所為讓與所有權之物權契約，僅得撤銷
    債務人乙○○與受益人甲○○○間之贈與系爭土地債權契約
    。職故，原告請求撤銷被告庚○○與被告甲○○○於92年12
    月10日就系爭土地所為之買賣債權行為，及於93年1月2日所
    為之所有權移轉登記之物權行為；被告庚○○就系爭土地於
    93年1月2日以買賣為登記原因之所有權移轉登記予以塗銷；
    暨請求撤銷被告乙○○與被告甲○○○於92年11月12日所為
    之所有權移轉登記之物權行為；被告甲○○○就系爭土地於
    92 年11月12日以夫妻贈與為登記原因之所有權移轉登記予
    以塗銷，均無理由。綜上，原告備位之訴，除請求被告乙○○應給付原告6,316,500元，及自93年6月16日起至清償日止
    ，按年息5%計算之利息；暨撤銷被告乙○○與甲○○○間於
    92年11月4日就系爭土地所為之贈與債權行為，係有理由，
    應予准許外，其餘請求均無理由，應予駁回。
八、本件事證已臻明確，兩造所為之其他主張、陳述並所提之證
    據，經審酌後，認均與本件之結論無影響，不再一一論述，
    併予敘明。
九、據上論結，本件原告之訴為一部有理由，一部無理由，依民
    事訴訟法第79條，判決如主文。
中　　華　　民　　國　　94　　年　　 12　 月　　23　　日
                  民事第二庭    審判長法  官  許冰芬
                                      法  官  呂明坤
                                      法  官  蔡建興
正本係照原本作成。
如對本判決上訴，須於判決送達後20日內向本院提出上訴狀。
中　　華　　民　　國　　94　　年　　 12　 月　　23　　日
                                      書記官
